【裁判字號】    95,上訴,2622
【裁判日期】    951206
【裁判案由】    偽造文書
【裁判全文】
臺灣高等法院刑事判決                95年度上訴字第2622號
上  訴  人  臺灣板橋地方法院檢察署檢察官
被      告  甲○○
選任辯護人  張樹萱律師
被      告  乙○○
選任辯護人  王信雄律師
            粘舜權律師
            吳茂榕律師
上列上訴人因偽造文書案件，不服臺灣板橋地方法院94年度訴字
第2379號，中華民國95年4月6日第一審判決（起訴案號：臺灣板
橋地方法院檢察署94年度偵字第9143號），提起上訴，本院判決
如下：
    主  文
上訴駁回。
    事  實
一、乙○○為「經驥整體開發有限公司」（下稱經驥公司）之負
    責人，經驥公司受「臺北縣土城市明德自辦市地重劃區籌備
    會」（下稱明德籌備會）之委託，擬依平均地權條例第58條
    規定，鳩集臺北縣土城市○○段員林小段（嗣重測變更為員
    和段）、土城段等土地之所有權人自行組織重劃會辦理市地
    重劃事宜，詎乙○○為符合實施重劃之法定門檻（即須由重
    劃區內私有土地所有權人半數以上，而其所有土地面積超過
    重劃區私有土地總面積半數以上者之同意），明知部分土地
    之所有權人丁○○、戊○○及丙○○○三人均未同意明德籌
    備會所提出之重劃計畫書，竟基於偽造文書之概括犯意，先
    於不詳期間，藉由不知情之經驥公司員工，指示設於臺中市
    某處之不知情刻印店人員，連續偽刻如附表一所示之印章3
    個，再於如附表二所示之時間，藉由不知情之經驥公司員工
    ，使用上開偽刻之印章，連續偽造如附表二所示之印文3枚
    ，以此手法，冒用丁○○、戊○○及丙○○○之名義，連續
    偽造如附表二所示之私文書3件，用以偽示渠三人均同意明
    德籌備會所提出之重劃計畫書，嗣分別於92年8月20日、93
    年3月8日，均以明德籌備會之名義，連續發文向臺北縣政府
    陳報（文號：92年8月20日明德自重字第015號函、93年3月8
    日明德自重字第022號函）而行使之，足以生損害於丁○○
    、戊○○、丙○○○及臺北縣政府對於核准市地重劃之正確
    性。嗣因臺北縣政府依法通知土地所有權人，丁○○、戊○○及丙○○○始知上情。
二、案經丁○○、戊○○及丙○○○訴由臺灣板橋地方法院檢察
    署檢察官偵查起訴。
    理  由
甲、證據能力
    按傳聞法則之重要理論依據，在於傳聞證據未經當事人之反
    對詰問予以核實，乃予排斥，惟若當事人已放棄對原供述人
    之反對詰問權，於法院審判時表明同意該等傳聞證據可作為
    證據，基於證據資料愈豐富，愈有助於真實發現之理念，並
    貫徹刑事訴訟法修法加重當事人進行主義之精神，確認當事
    人對於證據能力有處分權之制度，傳聞證據經當事人同意作
    為證據，法院認為適當者，亦得為證據。另當事人於調查證
    據時，對於傳聞證據表示「沒有意見」、「不用再傳喚詰問
    」，而未於言詞辯論終結前聲明異議(Without Objection)
    ，應視為已有將該等傳聞證據採為證據之同意，此刑事訴訟
    法第159條之5定有明文。本案檢察官、被告乙○○及其辯護
    人於本院準備程序中已表示對卷內人證物證之證據能力無意
    見，本院審理時，檢察官、被告及其辯護人對於被告以外之
    人於審判外之陳述之證據能力並未表示意見，迄本院辯論終
    結前，檢察官、被告及其辯護人亦均未爭執本案證據之證據
    能力，依刑事訴訟法第159條之5第2項之規定，應視為已同
    意本案相關之傳聞證據均可作為證據，本院斟酌本案卷內之
    證據並非非法取得，亦無證明力明顯過低之情形，且經原審
    法院及本院於審判期日依法進行證據之調查、辯論，被告於
    訴訟上之程序權，已受保障，前揭各該證據，均得採為證據
    ，先予敘明。
乙、實體部分
壹、有罪部分(被告乙○○部分)：
一、上揭事實，迭據被告乙○○於原審及本院審理時坦承不諱，
    核與告訴人丁○○、戊○○及丙○○○指訴之情節相符，並
    經證人廖嘉亭、楊淑慈及廖林紅霞於檢察官偵訊時證述綦詳
    ，此外，復有臺北縣土城市明德自辦市地重劃同意書影本3
    件、土城市暫緩發展區及附近地區明德自辦市地重劃區籌備
    會93年2月25日明德自重字第021號函、臺北縣政府92年9月
    17日北府地劃字第0920564131號函、93年3月18日北府地劃
    字第0930148391號函、同年月29日北府地劃字第0930138120
    號函、同年11月23日北府地劃字第0939719010號函等影本各
    1件、告訴人提出之錄音光碟1片及譯文1件等在卷可資佐證
    ，被告自白，應符事實足以憑信，是本案事證明確，被告乙○○犯行堪予認定，應依法論科。
二、核被告乙○○所為，係犯刑法第216條、第210條之行使偽造
    私文書罪。其藉由不知情之經驥公司員工，指示不知情之刻
    印店人員偽刻印章、藉由不知情之經驥公司員工偽造印文之
    行為屬間接正犯，且均屬偽造私文書之階段行為，而偽造私
    文書後持以行使，其偽造之低度行為復為行使之高度行為所
    吸收，均不另論罪。被告先後行使偽造私文書之犯行，時間
    接近，手法相同，觸犯構成要件相同之罪名，顯係基於概括
    犯意反覆為之，為連續犯，應依刑法第56條規定論以一罪，
    並加重其刑。原審審酌被告犯罪動機、目的、手段、對於被
    害人所生之危害程度、案發之初雖飾詞狡辯，惟嗣於法院審
    理時尚能坦承犯行等一切情狀，依刑法第56條、第216條、
    第210條、第41條第1項前段、罰金罰鍰提高標準條例第2條
    ，量處有期徒刑六月，並諭知易科罰金之折算標準，以示懲
    儆。並說明如附表一所示之偽造印章3個、如附表二所示之
    偽造印文3枚、偽造之印章、印文，雖未扣案，惟無證據證
    明已經滅失，不問屬於犯人與否，均應依刑法第219條規定
    宣告沒收，認事用法及量刑均無不合。檢察官依告訴人請求
    上訴意旨略以：被告乙○○除偽刻告訴人三人之印章偽造同
    意重劃計劃書外，尚偽刻被害人盧振漢等61人之印章偽造同
    意重劃計劃書，原審漏未審究量刑過輕，殊有違誤云云，惟
    查告訴人於偵查中已指訴被告偽刻上該被害人盧振漢等數十
    人之印章偽造同意重劃計劃書，有刑事告訴理由狀及筆錄等
    在卷可稽 (見他字第7284號卷第63頁、第72頁、第166頁)，
    惟經偵查結果認被告僅偽造告訴人三人部分而起訴，徵之告
    訴人就此所檢具之唯一證據盧振漢數十人之通知書、聲明書
    、調查表等，被告辯護人主張均屬傳聞證據，是核該等證據
    並無證據能力，而檢察官就此又未再舉證證明，本院依卷內
    現存證據，亦未能查得被告尚有上開有罪部分以外之偽造事
    實，是上訴意旨所指此部分犯行仍乏實據，從而，原審量刑
    尚屬允當，檢察官執此指摘原判決不當，非有理由，應予駁
    回。
三、被告行為後，刑法第56條連續犯之規定，業經總統於94年2
    月2日公布修正廢除，並定於95年7月1日施行，則被告於新
    法施行前之多次犯行，因行為後新法業已廢除連續犯之規定
    ，此廢除雖非犯罪構成要件之變更，但顯已顯響及行為人刑
    罰之法律效果，依新法第2條第1項規定，比較新、舊法結果
    ，仍應適用較有利於被告之行為時法律即舊法論以連續犯。
    又被告行為時之易科罰金折算標準，修正前罰金罰鍰提高標
    準條例第2條前段（現已刪除）規定，就其原定數額提高為
    100倍折算1日，則本件被告行為時之易科罰金折算標準，應
    以銀元300元折算1日，經折算為新臺幣後，應以新臺幣900
    元折算為1日。惟94年2月2日修正公布，95年7月1日施行之
    刑法第41條第1項前段則規定：「犯最重本刑為5年以下有期
    徒刑以下之刑之罪，而受6個月以下有期徒刑或拘役之宣告
    者，得以新臺幣1,000元、2,000元或3,000元折算1日，易科
    罰金。」比較修正前後之易科罰金折算標準，以95年7月1日
    修正公布施行前之規定，較有利於被告，則應依刑法第2條
    第1項前段，適用修正前刑法第41 條第1項前段規定，定其
    折算標準，附此敘明。
貳、無罪部分(被告甲○○部分)：
一、公訴意旨另以：被告甲○○為明德籌備會之代表人，代表該
    籌備會委託經驥公司辦理市地重劃事宜，明知土地所有權人
    丁○○、戊○○及丙○○○三人均未同意明德籌備會所提出
    之重劃計畫書，竟與被告乙○○共同基於偽造文書之概括犯
    意聯絡，由被告乙○○偽刻丁○○、戊○○及丙○○○三人
    之印章，持以蓋用於臺北縣土城市明德自辦市地重劃同意書
    上，將之交付予被告甲○○行使。被告甲○○明知被告乙○○所交付之上開同意書均係偽造之私文書，竟仍於收受後，
    檢具該偽造之同意書及相關文件，以明德籌備會名義發文向
    臺北縣政府申請自辦市地重劃，致臺北縣政府核准該市地重
    劃計畫書，足以生損害於丁○○、戊○○及丙○○○及臺北
    縣政府核准市地重劃之正確性，因認被告甲○○共同涉有刑
    法第216條、第210條之行使偽造私文書罪嫌云云。
二、按事實之認定，應憑證據，如未能發現相當證據，或證據不
    足以證明，自不能以推測或擬制之方法，以為裁判基礎；又
    認定不利於被告之事實，須依積極證據，苟積極證據不足為
    不利於被告事實之認定時，即應為有利於被告之認定，更不
    必有何有利之證據。又認定犯罪事實所憑之證據，雖不以直
    接證據為限，間接證據亦包括在內；然而無論直接或間接證
    據，其為訴訟上之證明，須於通常一般之人均不致有所懷疑
    ，而得確信其為真實之程度者，始得據為有罪之認定，倘其
    證明尚未達到此一程度，而有合理之懷疑存在時，事實審法
    院復已就其心證上理由予以闡述，敘明其如何無從為有罪之
    確信，因而為無罪之判決，尚不得任意指為違法。最高法院
    分別著有40年度台上字第86號、30年度上字第816 號、76年
    台上字第4986號判例可參。
三、本件公訴人認被告甲○○涉有上揭罪嫌，無非係以被告甲○○擔任明德籌備會之代表人，該籌備會於開會時，被告甲○○曾經在場，且被告甲○○曾於93年2月25日以明德籌備會
    名義，發文向臺北縣政府保證土地所有權人出具之同意書均
    為真正等情，為其主要論據。訊據被告甲○○固不否認擔任
    明德籌備會之代表人，惟堅決否認有何行使偽造私文書之犯
    行，辯稱：伊係地主之一，僅掛名擔任籌備會之代表人，並
    未實際參與重劃事宜，也不認識告訴人三人，是經驥公司自
    己來找伊等地主說要辦重劃之事，相關公文均由乙○○負責
    收發，可能經驥公司以伊名義發文，地主以為伊在辦理，其
    實公文未經伊過目，伊跟其他地主一樣，與經驥公司並不熟
    等語。
四、經查：告訴人代理人楊文欽於檢察官偵查初時指稱：(為何
    知道是甲○○所為？)因為他是該備會的代表人，所以我認
    為是他盜蓋的。」 (見他字第3909號卷第4頁)，告訴人代理
    人林蓓玲律師於檢察官偵查初時亦指稱：「乙○○表示整個
    重劃案，都是由他統籌負責辦理，而且甲○○也是籌備會負
    責人，他們二人一開始就知情了」 (見他字第7284號卷第
    166題)，顯示告訴人對於被告甲○○提出告訴，僅係因甲○○擔任籌備會負責人而認其應知偽造同意書之事，已有臆測
    之嫌，且共同被告乙○○於警局初訊時即坦稱：「我公司主
    要業務是代辦重劃作業及代為籌措重劃資金，甲○○並無參
    與公司或土地重劃之作業」 (見他字第7284號卷第6頁)，於
    檢察官偵查時供稱：「 (籌備會部分當時是誰提給縣政府？
    )是我們公司製作，寄給縣政府，甲○○並沒有參與這部分
    ，只是借他的名義而已」、「 (收受同意書發文部分甲○○
    有參與？)都沒有」、「 (甲○○有授權給你們？)沒有」、
    「 (你憑什麼以甲○○名義發文？)是我的疏失」 (見他字
    第7284號卷第62頁、第156頁)，於原審中再坦稱：本件明德
    籌備會係於90年10月18日向臺北縣政府提出設立申請，當初
    地主均係發起人，為了聯絡方便，才請地主之一即被告甲○○擔任該籌備會之代表人，實際上均由伊負責處理事務，而
    明德籌備會收、發文所載之機關地址即臺中市○區○○路27
    之1號8樓，乃經驥公司營業所在地，關於明德籌備會取得地
    主同意書之過程，被告甲○○均未參與，其對於以明德籌備
    會收、發之公文內容，亦不知情等情（見原審卷第89至91
    頁），前後一貫，於本院審理中並具結表示，前開證言均屬
    實在，再徵諸公訴人所指之土城市暫緩發展區及附近地區明
    德自辦市地重劃區籌備會93年2月25日明德自重字第021號函
    （見93年度他字第7284號卷第66頁），其上所載之機關地址
    確為乙○○經營之經驥公司營業所在地無誤，可見證人乙○○之證述應非子虛，可以採信。況共同被告乙○○所經營之
    經驥公司，營業項目列有市地重劃代辦業務，其介入協助土
    地所有權人依平均地權條例第58條規定自行組織重劃會辦理
    市地重劃事宜，商請地主之一掛名代表人，實際上由乙○○
    所經營之經驥公司負責處理相關事宜，衡情甚屬平常，核無
    違反一般經驗法則。公訴人僅憑被告甲○○係擔任明德籌備
    會之代表人、曾於93年2月25日以該籌備會名義向臺北縣政
    府發文保證土地所有權人出具之同意書均為真正等情，逕推
    論被告甲○○有共同參與行使偽造私文書之犯行，尚嫌率斷
    。又證人即本件重劃土地所有權人之一董昇康於原審到庭證
    稱：籌備會開會時，被告甲○○有在場，他沒有講什麼事情
    ，只是在場，因為他也是地主，當時係由一家公司幫我們辦
    理重劃事宜等語（見原審卷第87頁、第88頁），顯見明德籌
    備會於開會時，被告甲○○雖有出席，但應與其他地主相同
    ，均係為關心自身利益而到場瞭解經驥公司提出之重劃方案
    ，主事者應係經驥公司之負責人乙○○無疑。從而，公訴人
    指被告甲○○於明德籌備會開會時曾經在場，縱令屬實，亦
    不能推認被告有何參與行使偽造私文書之主觀犯意或客觀行
    為。從而，本件依公訴人所提之積極證據，猶不足為被告甲○○犯行使偽造私文書罪之證明，仍有合理懷疑之存在，依
    「罪證有疑，利於被告」之證據法則，自不能以推測或擬制
    之方法，為被告甲○○有罪之認定。
五、此外，復查無其他積極證據足資證明被告甲○○有公訴人所
    指之犯行，揆諸首開說明，被告甲○○犯罪尚屬不能證明，
    原審基此為被告無罪之諭知，核無不合。檢察官上訴意旨仍
    執陳詞指摘原判決此部分不當，非有理由，應予駁回。
據上論斷，應依刑事訴訟法第368條，判決如主文。
本案經檢察官鍾鳳玲到庭執行職務。
中    華    民    國    95    年    12    月    6     日
                  刑事第十五庭審判長法  官  吳昭瑩
                                    法  官  李釱任
                                    法  官  楊貴雄
以上正本證明與原本無異。
如不服本判決，應於收受送達後十日內向本院提出上訴書狀，其
未敘述上訴之理由者並得於提起上訴後十日內向本院補提理由書
（均須按他造當事人之人數附繕本）。
                                    書記官  林淑貞
中    華    民    國    95    年    12    月    7     日
附錄本案論罪科刑法條全文：
中華民國刑法第210條：
偽造、變造私文書，足以生損害於公眾或他人者，處5年以下有
期徒刑。
中華民國刑法第216條：
行使第210 條至第215 條之文書者，依偽造、變造文書或登載不
實事項或使登載不實事項之規定處斷。
附表一：
┌──┬─────────┬────┐
│編號│  偽 刻 之 印 章  │ 數  量 │
├──┼─────────┼────┤
│一  │「丁○○」印章    │1 個    │
├──┼─────────┼────┤
│二  │「戊○○」印章    │1 個    │
├──┼─────────┼────┤
│三  │「丙○○○」印章  │1 個    │
├──┼─────────┼────┤
│    │  合          計  │3 個    │
└──┴─────────┴────┘
附表二：
┌──┬──────┬───────────┬────────┐
│編號│時       間 │  偽 造 之 私 文 書   │ 偽 造 之 印 文 │
├──┼──────┼───────────┼────────┤
│一  │92年2 月28日│臺北縣土城市明德自辦市│「丁○○」印文  │
│    │            │地重劃同意書1 件      │1 枚            │
├──┼──────┼───────────┼────────┤
│二  │92年2 月28日│同上                  │「戊○○」印文  │
│    │            │                      │1 枚            │
├──┼──────┼───────────┼────────┤
│三  │93年3 月5 日│同上                  │「丙○○○」印文│
│    │            │                      │1 枚            │
├──┼──────┼───────────┼────────┤
│    │ 合      計 │3 件                  │3 枚            │
└──┴──────┴───────────┴────────┘


司法院資訊處製作；財團法人民間司法改革基金會備份。
